---
title: "Tek Yönlü ANOVA"
format:
  revealjs:
    slide-number: true
    incremental: true
    css: styles.css
    code-overflow: scroll
    code-annotations: hover
    footer: "[Anova - English](slides_week8.html) | **Anova - Türkçe**"
chunk_output_type: console
editor_options:
  chunk_output_type: console
execute:
  cache: true
---

```{r}
#| echo: false
#| message: false
#| warning: false
library(tidyverse)
library(mosaic)
```

# Tek Yönlü ANOVA

## t-testinden ANOVA'ya {.small-slide}

-    **İki grubun** ortalamasını karşılaştırmak için [iki örneklem t-testi]{.red-text} kullandık.

-   İkiden fazla gruplar arası karşılaştırma içeren durumlar da oldukça yaygındır.

::: fragment
> "Satışlar Pazartesi, Salı, Çarşamba, Perşembe ve Cuma günleri arasında farklı mı?"
:::

::: fragment
> "Satışlar ön, arka, sol koridor ve sağ koridor konumları arasında farklı mı?"
:::

::: fragment
> "Farklı çalışma yöntemleri kullanan öğrencilerin sınav notları farklı mı?"
:::

::: fragment
> "Farklı tedaviler alan hastalar farklı hızlarda mı iyileşiyor?"
:::

::: fragment
Bunun gibi sorular için [tek yönlü ANOVA]{.red-text} kullanıyoruz.
:::

::: fragment
ANOVA (analysis of variance) nın temel sorusu şudur:

> "En az bir grup ortalamasının farklı olduğuna dair kanıt var mı?"
:::

# Verimiz

## Ekran koruyucu satışları {.small-slide}

-   Bir elektronik mağazasında çalıştığımızı düşünün.

-   Mağaza, birçok elektronik ürünlerle beraber telefonlar için [ekran koruyucu]{.red-text} da satıyor.

-   Beş değişkenimiz var:

    -   `weekday`: haftanın hangi günü
    -   `location`: ekran koruyucuların nereye yerleştirildiği
    -   `store_visitors`: mağazayı ziyaret eden müşteri sayısı
    -   `discount_percent`: ekran koruyuculara uygulanan indirim
    -   `units_sold`: kaç ekran koruyucu satıldığı

::: fragment
Bugün aynı veriyi kullanarak iki farklı ANOVA sorusu soracağız.
:::

## Gerekli Paketlerin Kurulumu  {.small-slide}

::: fragment
Değişkenlerin özet istatistiklerini daha kolay görmek için `mosaic` paketinin içerisinde yer alan `favstats` fonksiyonunu kullanacağız. Fonksiyonu kullanabilmek için `mosaic` paketini bir defalığına yüklememiz gerekiyor.
:::

::: fragment
```{r}
#| echo: true
#| eval: false
install.packages("mosaic")
```

:::

## Veriyi Okuyalım {.small-slide}

```{r}
#| echo: true
#| eval: false
#| message: false
#| code-line-numbers: "1-2|3-4|5"
library(tidyverse) # <1>
library(mosaic) # <1>
read.csv("https://raw.githubusercontent.com/mucahitzor/IKT2010/refs/heads/main/data/screen_protector_sales.csv") %>% # <2>
  as_tibble() -> screen_sales # <3>
```

1.  Veri ve grafikler için `tidyverse`, kolay özet istatistikler için `mosaic` kullan.
2.  CSV dosyasını GitHub'dan oku.
3.  Onu R'ın belleğine `screen_sales` adıyla kaydet.

```{r}
#| echo: false
#| message: false
read.csv("data/screen_protector_sales.csv") %>%
  as_tibble() -> screen_sales
```

::: fragment
```{r}
#| echo: true
screen_sales
```
:::

::: fragment
Ekran koruyucu raflarını 120 gün boyunca farklı konumlarda denemiş, her konum ve gün için toplam satış miktarlarını kaydedip veri setimizi oluşturmuşuz. Örneğin, 1.satırdaki veri kayıdı bir pazartesi günü ekran korucu raflarının kasanın önüne koyduğumuzu ve o gün 235 müşteri geldiğini, o günkü indirim oranınımızın %10 olduğunu ve toplan ekran koruyucu satışımızın 31 olarak gerçekleştiğini gösteriyor. 2. kayıt farklı bir pazartesi günü ekran koruyucu rafının sol koridorda olduğu durumdaki kayıtları içeriyor.
:::

::: fragment
-   `weekday`: haftanın hangi günü
-   `location`: ekran koruyucuların nereye yerleştirildiği
-   `store_visitors`: mağazayı ziyaret eden müşteri sayısı
-   `discount_percent`: ekran koruyuculara uygulanan indirim
-   `units_sold`: kaç ekran koruyucu satıldığı
:::

## Bugünkü iki sorumuz {.small-slide}

### Soru 1

Ortalama ekran koruyucu satışları **hafta gününe** göre değişiyor mu?

::: fragment
$$
H_0:\ \mu_{Mon} = \mu_{Tue} = \mu_{Wed} = \mu_{Thu} = \mu_{Fri}
$$
:::

::: fragment
$$
H_a:\ \text{En az bir hafta günü ortalaması farklıdır.}
$$
:::

### Soru 2

Ortalama ekran koruyucu satışları **konuma** göre değişiyor mu?

::: fragment
$$
H_0:\ \mu_{front} = \mu_{back} = \mu_{left} = \mu_{right}
$$
:::

::: fragment
$$
H_a:\ \text{En az bir konum ortalaması farklıdır.}
$$
:::

# Hafta gününe göre satışlar

## Hafta gününe göre ortalama satışlar {.small-slide}

::: fragment
Herhangi bir test yapmadan önce, ilk olarak grup ortalamalarına bir göz atalım.
:::

::: fragment
`mosaic` paketinden `favstats()` fonksiyonunu kullanabiliriz.
:::

::: fragment
```{r}
#| echo: true
favstats(units_sold ~ weekday, data = screen_sales) # <1>
```

1.  `units_sold`'u al, `weekday`'e göre ayır ve `screen_sales` adlı veri setini kullan.

-   `mean` sütunu her hafta günü için ortalama satışları gösteriyor.

-   Hafta günlerinde ortalamalar **24 ile 26** adet civarında.

-   `sd` (standart sapma) sütunu, satışların her hafta günü içinde değişken olabildiğini gösteriyor.
:::

::: fragment
> Ama yalnızca ortalamalara bakarak karar vermemeliyiz. Çünkü bu veri seti bizim için 120 günlük satışları içeren bir örneklem. Bu deneyi tekrar etsek, yeni bir 120 gün boyunca satışları takip etsek, farklı sonuçlar elde edeceğiz. Amacımız, yalnızca bu örnekleme bakarak anakütle ortalamalarına dair istatistiksel bir çıkarım yapabilmek.
:::


## Haftanın günleri için tek yönlü ANOVA {.small-slide}

::: fragment
Sorumuz

> Hafta içi günlerde ortalama satışlar arasında bir farklılık var mı?
:::

::: fragment
$$
H_0:\ \mu_{Mon} = \mu_{Tue} = \mu_{Wed} = \mu_{Thu} = \mu_{Fri}
$$
:::

::: fragment
$$
H_a:\ \text{En az bir hafta günü ortalaması farklıdır.}
$$
:::

::: fragment
anova modeli oluşturmak için `aov(y ~ x, data = {veri seti ismi})` fonksiyonunu kullanabiliriz.
:::


::: fragment
```{r}
#| echo: true
aov(units_sold ~ weekday, data = screen_sales) 
```

:::

## ANOVA tablosu {.small-slide}

::: fragment
Önceki kod ANOVA modelini oluşturdu.
:::

::: fragment
Şimdi ANOVA tablosunu görmek için `summary()` ekleyelim.
:::

::: fragment
```{r}
#| echo: true
aov(units_sold ~ weekday, data = screen_sales) %>% # <1>
  summary() # <2>
```

1.  ANOVA modelini çalıştır ve.
2.  ANOVA tablosunu göster.
:::

## ANOVA tablosu {.small-slide}

```{r}
#| echo: true
aov(units_sold ~ weekday, data = screen_sales) %>%
  summary()
```

Önemli olan satır `weekday` satırı.

::: fragment
-   $k$ = grup sayısı, $N$ = toplam gözlem sayısı olsun.
-   `Df`: `weekday` için $df_A = k - 1$; `Residuals` için $df_W = N - k$.
-   `Sum Sq`: `weekday` satırı $SSA = \sum_j n_j(\bar{x}_j - \bar{x})^2$.
-   `Residuals` satırı $SSW = \sum_j\sum_i (x_{ij} - \bar{x}_j)^2$.
-   Toplam değişkenlik $SST = \sum_j\sum_i (x_{ij} - \bar{x})^2 = SSA + SSW$.
-   `Mean Sq`: $MSA = SSA / df_A$ ve $MSW = SSW / df_W$.
-   `F value`: $F = MSA / MSW$.
-   `Pr(>F)`: [p-değeri]{.red-text}, $H_0$ doğruysa $P(F_{df_A,df_W} \geq F_{\text{gözlenen}})$.
:::

::: fragment
Hafta günü için p-değeri yaklaşık **0.895**.
:::

## Sonuç {.small-slide}

::: fragment
$$
H_0:\ \mu_{Mon} = \mu_{Tue} = \mu_{Wed} = \mu_{Thu} = \mu_{Fri}
$$
:::

::: fragment
$$
H_a:\ \text{En az bir hafta günü ortalaması farklıdır.}
$$
:::

-   Karar kuralımız:

    -   $p < \alpha = 0{.}05$ ise $H_0$ red -> (%5 önem düzeyinde grup ortalamarının birbirinden farklı olmadığı söylenemez.)
    -   $p \geq \alpha = 0{.}05$ ise $H_0$ reddedilemez -> (%5 önem düzeyinde grup ortalamarının birbirinden farklı olmadığı reddedilemez.)

::: fragment
Burada:

$$
p = 0{.}895 \geq \alpha = 0{.}05
$$
:::

::: fragment
Yani [$H_0$'ı reddedemeyiz]{.red-text}.
:::

::: fragment
Sonuç:

> Bu veri setinde, ortalama ekran koruyucu satışlarının hafta gününe göre farklılaştığına dair kanıtımız yok.
:::

# Konuma göre satışlar

## Konuma göre ortalama satışlar {.small-slide}

::: fragment
Şimdi satışlar için farklı bir soru soruyoruz.
:::

::: fragment
Satışları `weekday`'e göre gruplamak yerine `location`'a göre grupluyoruz. Ortalama satışlar ekran korucuların lokasyonuna göre farklılık gösteriyor mu?
:::

::: fragment
```{r}
#| echo: true
favstats(units_sold ~ location, data = screen_sales) # <1>
```

1.  `units_sold`'u al, `location`'a göre ayır ve `screen_sales` adlı veri setini kullan.

-   `front` konumu en yüksek ortalama satışa sahip.

-   `back` konumu en düşük ortalama satışa sahip.

-   `left-aisle` ve `right-aisle` ortada.
:::

## Konum için tek yönlü ANOVA {.small-slide}


::: fragment
$$
H_0:\ \mu_{front} = \mu_{back} = \mu_{left} = \mu_{right}
$$
:::

::: fragment
$$
H_a:\ \text{En az bir konum ortalaması farklıdır.}
$$
:::

::: fragment
> Konum ortalamaları $H_0$'ı reddedecek kadar farklı mı?
:::

::: fragment
```{r}
#| echo: true
aov(units_sold ~ location, data = screen_sales) # <1>
```

1.  ANOVA'yı çalıştır. Formülün anlamı: `units_sold`'u `location` ile açıkla, `screen_sales` adlı veri setini kullan.
:::

## ANOVA tablosu {.small-slide}


::: fragment
ANOVA tablosunu görmek için `summary()` fonksiyonuna pipelıyoruz.
:::

::: fragment
```{r}
#| echo: true
aov(units_sold ~ location, data = screen_sales) %>% 
  summary() 
```

:::

## ANOVA sonucu {.small-slide}

```{r}
#| echo: true
aov(units_sold ~ location, data = screen_sales) %>%
  summary()
```


Önemli olan satır `location` satırı.

::: fragment
-   $k$ = grup sayısı, $N$ = toplam gözlem sayısı olsun.
-   `Df`: `location` için $df_A = k - 1$; `Residuals` için $df_W = N - k$.
-   `Sum Sq`: `location` satırı $SSA = \sum_j n_j(\bar{x}_j - \bar{x})^2$.
-   `Residuals` satırı $SSW = \sum_j\sum_i (x_{ij} - \bar{x}_j)^2$.
-   Toplam değişkenlik $SST = \sum_j\sum_i (x_{ij} - \bar{x})^2 = SSA + SSW$.
-   `Mean Sq`: $MSA = SSA / df_A$ ve $MSW = SSW / df_W$.
-   `F value`: $F = MSA / MSW$.
-   `Pr(>F)`: [p-değeri]{.red-text}, $H_0$ doğruysa $P(F_{df_A,df_W} \geq F_{\text{gözlenen}})$.
:::

::: fragment
Konum için p-değeri çok küçük: R **p < 2e-16** bu sayıyı($< 2\times 10^{-16} = < 0.0000000000000002$) bilimsel notasyon olarak raporluyor.  Yani p değeri bu sayıdan da küçük bir değer.
:::

## Sonuç {.small-slide}

-   `location` için p-değeri `p < 2e-16`

::: fragment

$$
p < \alpha = 0{.}05
$$
:::

::: fragment
[$H_0$ red]{.red-text}. %5 önem düzeyinde ortalama ekran koruyucu satışlarının lokasyonlara göre aynı olduğu söylenemez.
:::

::: fragment
Sonuç:

> Bu veri setinde, ortalama ekran koruyucu satışları konuma göre farklılaşıyor.
:::

# Hangi konumlar farklı?

## ANOVA farklılığın hangi gruplar arasında olduğunu söylemez {.small-slide}

-   ANOVA genel bir soruyu cevaplar:

::: fragment
> "En az bir grup ortalaması farklı mı?"
:::

-   Ama anlamlı bir ANOVA'dan sonra ($p < \alpha$) genellikle şunu bilmek isteriz:

::: fragment
> "Hangi grup/gruplarda farklılıklar var?"
:::

::: fragment
Bunun için bir [Tukey testi]{.red-text} kullanabiliriz. 
:::

## Konum için Tukey testi {.small-slide}

::: fragment
```{r}
#| echo: true
aov(units_sold ~ location, data = screen_sales) %>% 
  TukeyHSD() 
```
:::

## Konum için Tukey testi {.small-slide}

```{.text}
$location
                             diff         lwr       upr     p adj
front-back              17.866667  15.1305127 20.602821 0.0000000
left-aisle-back          7.700000   4.9638461 10.436154 0.0000000
right-aisle-back         9.600000   6.8638461 12.336154 0.0000000
left-aisle-front       -10.166667 -12.9028206 -7.430513 0.0000000
right-aisle-front       -8.266667 -11.0028206 -5.530513 0.0000000
right-aisle-left-aisle   1.900000  -0.8361539  4.636154 0.2738489
```

-   `diff`: iki grup ortalaması arasındaki fark.

-   `lwr` ve `upr`: güven aralığının alt ve üst uçları.

-   `p adj`: düzeltilmiş p-değeri.

::: fragment
$p adj < alpha = 0.05$ ise  iki grup arasındaki fark istatistiksel olarak anlamlıdır.
:::

::: fragment
p değerine bakmak yerine, güven aralığının 0'ı içerip içermediğine bakarak da karar verebiliriz.
Güven aralığı 0'ı içeriyorsa, iki grup arasındaki fark istatistiksel olarak anlamlı değildir.
:::

## Tukey sonuçlarını görselleştirme {.small-slide}

::: fragment
Tukey çıktısı `plot` fonksiyonuna pipelayarak görselleştirebiliriz.
:::

::: fragment
```{r}
#| echo: true
aov(units_sold ~ location, data = screen_sales) %>%
  TukeyHSD() %>%
  plot()
```
:::


## Tukey grafiği

```{r}
#| echo: false
#| fig-width: 10
#| fig-height: 6.2
#| out-width: "100%"
old_par <- par(mar = c(5, 13, 4, 2))
aov(units_sold ~ location, data = screen_sales) %>%
  TukeyHSD() %>%
  plot(las = 1, cex.axis = 0.75)
par(old_par)
```

## Tukey sonucu {.small-slide}

-   `front`, `back`'ten istatistiksel olarak anlamlı biçimde daha yüksek.

-   `front`, `left-aisle`'dan istatistiksel olarak anlamlı biçimde daha yüksek.

-   `front`, `right-aisle`'dan istatistiksel olarak anlamlı biçimde daha yüksek.

-   `back`, koridor konumlarından istatistiksel olarak anlamlı biçimde daha düşük.

::: fragment
Ama `left-aisle` ve `right-aisle` arasında istatistiksel olarak anlamlı bir **farklı yok**.
:::

::: fragment
Pratik olarak yorumlayabiliriz:

> Daha yüksek satış istiyorsan ekran koruyucu rafını kasa önüne koyun. Sol ya da sağ koridora koymak arasında bir fark yok.
:::
