---
title: "Tek Yönlü ANOVA"
format:
  revealjs:
    slide-number: true
    incremental: true
    css: styles.css
    code-overflow: scroll
    code-annotations: hover
    footer: "[Anova - English](slides_week8.html) | **Anova - Türkçe**"
chunk_output_type: console
editor_options:
  chunk_output_type: console
---

```{r}
#| echo: false
#| message: false
#| warning: false
library(tidyverse)
library(mosaic)
```

# Tek Yönlü ANOVA

## t-testinden ANOVA'ya {.small-slide}

-   **7. Hafta**'da **iki grubun** ortalamasını karşılaştırmak için [iki örneklem t-testi]{.red-text} kullandık.

-   Ama birçok gerçek soruda ikiden fazla grup vardır.

::: fragment
> "Satışlar Pazartesi, Salı, Çarşamba, Perşembe ve Cuma günleri arasında farklı mı?"
:::

::: fragment
> "Satışlar ön, arka, sol koridor ve sağ koridor konumları arasında farklı mı?"
:::

::: fragment
> "Farklı çalışma yöntemleri kullanan öğrencilerin sınav notları farklı mı?"
:::

::: fragment
> "Farklı tedaviler alan hastalar farklı hızlarda mı iyileşiyor?"
:::

::: fragment
Bunun gibi sorular için [tek yönlü ANOVA]{.red-text} kullanırız.
:::

## Neden çok sayıda t-testi yapmıyoruz? {.small-slide}

-   4 konumumuz varsa şunları karşılaştırabiliriz:

    -   `front` ile `back`
    -   `front` ile `left-aisle`
    -   `front` ile `right-aisle`
    -   `back` ile `left-aisle`
    -   `back` ile `right-aisle`
    -   `left-aisle` ile `right-aisle`

-   Bu, daha şimdiden **6 test** demek.

::: fragment
Ne kadar çok test yaparsak, sırf şans eseri "anlamlı" bir sonuç bulma olasılığımız o kadar artar.
:::

::: fragment
ANOVA önce daha büyük tek bir soru sorar:

> "En az bir grup ortalamasının farklı olduğuna dair kanıt var mı?"
:::

# Verimiz

## Ekran koruyucu satışları {.small-slide}

-   Bir elektronik mağazasında çalıştığımızı düşünün.

-   Mağaza, telefonlar için [ekran koruyucu]{.red-text} satıyor.

-   Müdür, günlük satışları neyin etkilediğini bilmek istiyor.

-   Beş değişkenimiz var:

    -   `weekday`: haftanın hangi günü
    -   `location`: ekran koruyucuların nereye yerleştirildiği
    -   `store_visitors`: mağazayı ziyaret eden müşteri sayısı
    -   `discount_percent`: ekran koruyuculara uygulanan indirim
    -   `units_sold`: kaç ekran koruyucu satıldığı

::: fragment
Bugün aynı veriyi kullanarak iki farklı ANOVA sorusu soracağız.
:::

## Paketi kurun {.small-slide}

::: fragment
Bugün kolay özet istatistikler için `mosaic` paketini kullanacağız.
:::

::: fragment
```{r}
#| echo: true
#| eval: false
install.packages("mosaic") # <1>
```

1.  Bunu yalnızca `mosaic`'i daha önce kurmadıysanız çalıştırın. Bir paketi bir kez kurmak yeterlidir.
:::

## Veriyi okuyalım {.small-slide}

```{r}
#| echo: true
#| eval: false
#| message: false
#| code-line-numbers: "1-2|3-4|5"
library(tidyverse) # <1>
library(mosaic) # <1>
read.csv("https://raw.githubusercontent.com/mucahitzor/IKT2010/refs/heads/main/data/screen_protector_sales.csv") %>% # <2>
  as_tibble() -> screen_sales # <3>
```

1.  Veri ve grafikler için `tidyverse`, kolay özet istatistikler için `mosaic` kullan.
2.  CSV dosyasını GitHub'dan oku.
3.  Onu R'ın belleğine `screen_sales` adıyla kaydet.

```{r}
#| echo: false
#| message: false
read.csv("data/screen_protector_sales.csv") %>%
  as_tibble() -> screen_sales
```

::: fragment
```{r}
#| echo: true
screen_sales
```
:::

::: fragment
Her satır bir satış gözlemidir.
:::

::: fragment
-   `weekday`: haftanın hangi günü
-   `location`: ekran koruyucuların nereye yerleştirildiği
-   `store_visitors`: mağazayı ziyaret eden müşteri sayısı
-   `discount_percent`: ekran koruyuculara uygulanan indirim
-   `units_sold`: kaç ekran koruyucu satıldığı
:::

## Bugün iki soru {.small-slide}

### Soru 1

Ortalama ekran koruyucu satışları **hafta gününe** göre değişiyor mu?

::: fragment
$$
H_0:\ \mu_{Mon} = \mu_{Tue} = \mu_{Wed} = \mu_{Thu} = \mu_{Fri}
$$
:::

::: fragment
$$
H_a:\ \text{En az bir hafta günü ortalaması farklıdır.}
$$
:::

### Soru 2

Ortalama ekran koruyucu satışları **konuma** göre değişiyor mu?

::: fragment
$$
H_0:\ \mu_{front} = \mu_{back} = \mu_{left} = \mu_{right}
$$
:::

::: fragment
$$
H_a:\ \text{En az bir konum ortalaması farklıdır.}
$$
:::

# Hafta gününe göre satışlar

## Hafta gününe göre ortalama satışlar {.small-slide}

::: fragment
Herhangi bir test yapmadan önce, ilk olarak grup ortalamalarına bakarız.
:::

::: fragment
`mosaic` paketinden `favstats()` fonksiyonunu kullanırız.
:::

::: fragment
```{r}
#| echo: true
favstats(units_sold ~ weekday, data = screen_sales) # <1>
```

1.  `units_sold`'u al, `weekday`'e göre ayır ve `screen_sales` adlı veri setini kullan.

-   `mean` sütunu her hafta günü için ortalama satışları gösterir.

-   Hafta günü ortalamalarının hepsi **24 ile 26** adet civarında.

-   `sd` sütunu, satışların her hafta günü içinde oldukça değiştiğini gösterir.
:::

::: fragment
Yani görsel olarak çok fazla çakışma bekleriz.

Ama yalnızca ortalamalara bakarak karar vermemeliyiz. Sırada bir kutu grafiği çiziyoruz.
:::

## Hafta gününe göre kutu grafiği {.small-slide}

::: fragment
Bir kutu grafiği için şunlara ihtiyacımız var:

-   `x` ekseninde bir grup değişkeni
-   `y` ekseninde bir sayısal değişken
:::

::: fragment
```{r}
#| echo: true
screen_sales %>%
  ggplot() +
  aes(x = weekday, y = units_sold) +
  geom_boxplot()
```
:::

## Dolgu rengi ekleyin {.small-slide}

::: fragment
Şimdi kutuları `weekday`'e göre renklendirebiliriz.
:::

::: fragment
`weekday` bir değişken olduğu için `fill = weekday`'i `aes()` içine koyarız.
:::

::: fragment
```{r}
#| echo: true
screen_sales %>%
  ggplot() +
  aes(x = weekday, y = units_sold, fill = weekday) +
  geom_boxplot()
```
:::

## Bir tema ekleyin {.small-slide}

::: fragment
Son olarak grafiği bir tema ile düzenleriz.
:::

::: fragment
```{r}
#| echo: true
screen_sales %>%
  ggplot() +
  aes(x = weekday, y = units_sold, fill = weekday) +
  geom_boxplot() +
  theme_minimal()
```
:::

## Kutu grafiğini yorumlamak {.small-slide}

-   Kutular benzer yüksekliklerde.

-   Medyanlar birbirine yakın.

-   Kutular çokça çakışıyor.

::: fragment
Bu durum, hafta gününün satışlarda muhtemelen büyük bir fark **yaratmadığını** düşündürüyor.
:::

::: fragment
Ama kutu grafiği tek tek gözlemleri gizliyor. Noktaları ekleyelim.
:::

## Gözlemleri geom_point() ile ekleyin {.small-slide}

::: fragment
```{r}
#| echo: true
screen_sales %>%
  ggplot() +
  aes(x = weekday, y = units_sold, fill = weekday) +
  geom_boxplot() +
  geom_point() +
  theme_minimal()
```
:::

## geom_point() neden ideal değil {.small-slide}

-   Noktalar tam olarak hafta günü adının üzerine yerleştiriliyor.

-   İki gözlemin satış değeri aynı ya da benzerse, üst üste biniyorlar.

-   Bu da kaç gözlemimiz olduğunu görmeyi zorlaştırıyor.

::: fragment
Noktaları biraz sağa sola kaydırmamız gerekiyor.
:::

::: fragment
`geom_jitter()` tam da bunu yapar.
:::

## Gözlemleri geom_jitter() ile ekleyin {.small-slide}

::: fragment
```{r}
#| echo: true
screen_sales %>%
  ggplot() +
  aes(x = weekday, y = units_sold, fill = weekday) +
  geom_boxplot(alpha = 0.7) +
  geom_jitter(width = 0.15, alpha = 0.6) +
  theme_minimal()
```
:::

::: fragment
Artık noktaları görmek daha kolay, ama her nokta yine kendi hafta gününe ait.
:::

## Hafta günü için tek yönlü ANOVA {.small-slide}

::: fragment
Şimdi resmi soruyu soruyoruz:

> Hafta günü ortalamaları $H_0$'ı reddedecek kadar farklı mı?
:::

::: fragment
```{r}
#| echo: true
aov(units_sold ~ weekday, data = screen_sales) # <1>
```

1.  ANOVA'yı çalıştır. Formülün anlamı: `units_sold`'u `weekday` ile açıkla, `screen_sales` adlı veri setini kullan.
:::

## ANOVA tablosunu gösterin {.small-slide}

::: fragment
Önceki kod ANOVA modelini oluşturdu.
:::

::: fragment
Şimdi ANOVA tablosunu görmek için `summary()` ekliyoruz.
:::

::: fragment
```{r}
#| echo: true
aov(units_sold ~ weekday, data = screen_sales) %>% # <1>
  summary() # <2>
```

1.  Aynı ANOVA modelini çalıştır.
2.  ANOVA tablosunu göster.
:::

## ANOVA tablosunu okumak {.small-slide}

```{r}
#| echo: true
#| eval: false
aov(units_sold ~ weekday, data = screen_sales) %>%
  summary()
```

```{.text}
             Df Sum Sq Mean Sq F value Pr(>F)
weekday       4     63   15.86   0.272  0.895
Residuals   115   6699   58.25
```

Önemli olan satır `weekday` satırı.

::: fragment
-   $k$ = grup sayısı, $N$ = toplam gözlem sayısı olsun.
-   `Df`: `weekday` için $df_A = k - 1$; `Residuals` için $df_W = N - k$.
-   `Sum Sq`: `weekday` satırı $SSA = \sum_j n_j(\bar{x}_j - \bar{x})^2$.
-   `Residuals` satırı $SSW = \sum_j\sum_i (x_{ij} - \bar{x}_j)^2$.
-   Toplam değişkenlik $SST = \sum_j\sum_i (x_{ij} - \bar{x})^2 = SSA + SSW$.
-   `Mean Sq`: $MSA = SSA / df_A$ ve $MSW = SSW / df_W$.
-   `F value`: $F = MSA / MSW$.
-   `Pr(>F)`: [p-değeri]{.red-text}, $H_0$ doğruysa $P(F_{df_A,df_W} \geq F_{\text{gözlenen}})$.
:::

::: fragment
Hafta günü için p-değeri yaklaşık **0,895**.
:::

## Hafta günü kararı {.small-slide}

-   Karar kuralımız:

    -   $p < \alpha = 0{,}05$ ise $H_0$'ı reddet
    -   $p \geq \alpha = 0{,}05$ ise $H_0$'ı reddedemeyiz

::: fragment
Burada:

$$
p = 0{,}895 \geq \alpha = 0{,}05
$$
:::

::: fragment
Yani [$H_0$'ı reddedemeyiz]{.red-text}.
:::

::: fragment
Sonuç:

> Bu veri setinde, ortalama ekran koruyucu satışlarının hafta gününe göre farklılaştığına dair kanıtımız yok.
:::

# Konuma göre satışlar

## Konuma göre ortalama satışlar {.small-slide}

::: fragment
Şimdi aynı sonuç değişkeniyle farklı bir soru soruyoruz.
:::

::: fragment
Satışları `weekday`'e göre gruplamak yerine `location`'a göre grupluyoruz.
:::

::: fragment
```{r}
#| echo: true
favstats(units_sold ~ location, data = screen_sales) # <1>
```

1.  `units_sold`'u al, `location`'a göre ayır ve `screen_sales` adlı veri setini kullan.

-   `front` konumu en yüksek ortalama satışa sahip.

-   `back` konumu en düşük ortalama satışa sahip.

-   `left-aisle` ve `right-aisle` ortada.
:::

::: fragment
Bu, hafta günü tablosuna göre çok daha farklı görünüyor.
:::

::: fragment
Şimdi dağılımı bir kutu grafiğiyle kontrol ediyoruz.
:::

## Konuma göre kutu grafiği {.small-slide}

::: fragment
```{r}
#| echo: true
screen_sales %>%
  ggplot() +
  aes(x = location, y = units_sold, fill = location) +
  geom_boxplot() +
  theme_minimal()
```
:::

## Kutu grafiğini yorumlamak {.small-slide}

-   `front` kutusu belirgin biçimde daha yüksek.

-   `back` kutusu belirgin biçimde daha düşük.

-   Koridor konumları bunların arasında.

::: fragment
Kutular, hafta günü kutularına göre çok daha az çakışıyor.
:::

::: fragment
Bu durum, konumun ekran koruyucu satışları için önemli olabileceğini düşündürüyor.
:::

## Gözlemleri geom_point() ile ekleyin {.small-slide}

::: fragment
```{r}
#| echo: true
screen_sales %>%
  ggplot() +
  aes(x = location, y = units_sold, fill = location) +
  geom_boxplot() +
  geom_point() +
  theme_minimal()
```
:::

## Yine noktalar üst üste biniyor {.small-slide}

-   `geom_point()`, aynı konuma ait tüm gözlemleri tek bir dikey çizgiye koyar.

-   Bazı noktalar diğer noktaları gizliyor.

-   Genel örüntüyü görebiliyoruz, ama ham veri hâlâ kalabalık.

::: fragment
Bu yüzden yine `geom_jitter()` kullanıyoruz.
:::

## Gözlemleri geom_jitter() ile ekleyin {.small-slide}

::: fragment
```{r}
#| echo: true
screen_sales %>%
  ggplot() +
  aes(x = location, y = units_sold, fill = location) +
  geom_boxplot(alpha = 0.7) +
  geom_jitter(width = 0.15, alpha = 0.6) +
  theme_minimal()
```
:::

::: fragment
Artık hem özet şekli hem de tek tek gözlemleri görüyoruz.
:::

## Konum için tek yönlü ANOVA {.small-slide}

::: fragment
Şimdi resmi soru:

> Konum ortalamaları $H_0$'ı reddedecek kadar farklı mı?
:::

::: fragment
```{r}
#| echo: true
aov(units_sold ~ location, data = screen_sales) # <1>
```

1.  ANOVA'yı çalıştır. Formülün anlamı: `units_sold`'u `location` ile açıkla, `screen_sales` adlı veri setini kullan.
:::

## ANOVA tablosunu gösterin {.small-slide}

::: fragment
Yine, ilk ANOVA kodu modeli oluşturur.
:::

::: fragment
Şimdi ANOVA tablosunu görmek için `summary()` ekliyoruz.
:::

::: fragment
```{r}
#| echo: true
aov(units_sold ~ location, data = screen_sales) %>% # <1>
  summary() # <2>
```

1.  Aynı ANOVA modelini çalıştır.
2.  ANOVA tablosunu göster.
:::

## ANOVA tablosunu okumak {.small-slide}

```{r}
#| echo: true
#| eval: false
aov(units_sold ~ location, data = screen_sales) %>%
  summary()
```

```{.text}
             Df Sum Sq Mean Sq F value Pr(>F)
location      3   4845  1614.9   97.71 <2e-16 ***
Residuals   116   1917    16.5
```

Önemli olan satır `location` satırı.

::: fragment
-   $k$ = grup sayısı, $N$ = toplam gözlem sayısı olsun.
-   `Df`: `location` için $df_A = k - 1$; `Residuals` için $df_W = N - k$.
-   `Sum Sq`: `location` satırı $SSA = \sum_j n_j(\bar{x}_j - \bar{x})^2$.
-   `Residuals` satırı $SSW = \sum_j\sum_i (x_{ij} - \bar{x}_j)^2$.
-   Toplam değişkenlik $SST = \sum_j\sum_i (x_{ij} - \bar{x})^2 = SSA + SSW$.
-   `Mean Sq`: $MSA = SSA / df_A$ ve $MSW = SSW / df_W$.
-   `F value`: $F = MSA / MSW$.
-   `Pr(>F)`: [p-değeri]{.red-text}, $H_0$ doğruysa $P(F_{df_A,df_W} \geq F_{\text{gözlenen}})$.
:::

::: fragment
Konum için p-değeri çok küçük: R **p < 2e-16** olarak raporluyor.
:::

## Konum kararı {.small-slide}

-   `location` için p-değeri çok küçük: R `p < 2e-16` olarak raporluyor.

::: fragment
Bu şu demek:

$$
p < 0{,}05
$$
:::

::: fragment
Yani [$H_0$'ı reddederiz]{.red-text}.
:::

::: fragment
Sonuç:

> Bu veri setinde, ortalama ekran koruyucu satışları konuma göre farklılaşıyor.
:::

# Hangi konumlar farklı?

## ANOVA nerede olduğunu söylemez {.small-slide}

-   ANOVA büyük tek bir soruyu cevaplar:

::: fragment
> "En az bir grup ortalaması farklı mı?"
:::

-   Ama anlamlı bir ANOVA'dan sonra genellikle şunu bilmek isteriz:

::: fragment
> "Hangi gruplar hangilerinden farklı?"
:::

::: fragment
Bunun için bir [Tukey testi]{.red-text} kullanırız.
:::

## Konum için Tukey testi {.small-slide}

::: fragment
```{r}
#| echo: true
aov(units_sold ~ location, data = screen_sales) %>% # <1>
  TukeyHSD() # <2>
```

1.  Aynı ANOVA modelini tekrar çalıştır.
2.  Tüm konum çiftlerini karşılaştır; çok sayıda karşılaştırma yaptığımız için bir düzeltme uygula.
:::

## Tukey çıktısını okumak {.small-slide}

```{.text}
$location
                             diff         lwr       upr     p adj
front-back              17.866667  15.1305127 20.602821 0.0000000
left-aisle-back          7.700000   4.9638461 10.436154 0.0000000
right-aisle-back         9.600000   6.8638461 12.336154 0.0000000
left-aisle-front       -10.166667 -12.9028206 -7.430513 0.0000000
right-aisle-front       -8.266667 -11.0028206 -5.530513 0.0000000
right-aisle-left-aisle   1.900000  -0.8361539  4.636154 0.2738489
```

-   `diff`: iki grup ortalaması arasındaki fark.

-   `lwr` ve `upr`: güven aralığının alt ve üst uçları.

-   `p adj`: düzeltilmiş p-değeri.

::: fragment
`p adj < 0.05` ise o çift anlamlı biçimde farklıdır.
:::

::: fragment
Güven aralığı 0'ı içeriyorsa, o çift net biçimde farklı değildir.
:::

## Tukey sonuçlarını görselleştirin {.small-slide}

::: fragment
Tukey çıktısı yararlı, ama içinde çok sayı var.
:::

::: fragment
R'dan Tukey güven aralıklarını çizmesini de isteyebiliriz.
:::

::: fragment
```{r}
#| echo: true
aov(units_sold ~ location, data = screen_sales) %>%
  TukeyHSD() %>%
  plot()
```
:::

::: fragment
Bir aralık 0'ı kesiyorsa, o çift net biçimde farklı değildir. 0'ı kesmiyorsa, o çift anlamlı biçimde farklıdır.
:::

## Tukey grafiği

```{r}
#| echo: false
#| fig-width: 10
#| fig-height: 6.2
#| out-width: "100%"
old_par <- par(mar = c(5, 13, 4, 2))
aov(units_sold ~ location, data = screen_sales) %>%
  TukeyHSD() %>%
  plot(las = 1, cex.axis = 0.75)
par(old_par)
```

## Tukey sonucu {.small-slide}

-   `front`, `back`'ten anlamlı biçimde daha yüksek.

-   `front`, `left-aisle`'dan anlamlı biçimde daha yüksek.

-   `front`, `right-aisle`'dan anlamlı biçimde daha yüksek.

-   `back`, koridor konumlarından anlamlı biçimde daha düşük.

::: fragment
Ama `left-aisle` ve `right-aisle` birbirinden anlamlı biçimde **farklı değil**.
:::

::: fragment
İş açısından yorum:

> Daha yüksek satış istiyorsanız ekran koruyucuları öne koyun. Sol ya da sağ koridor pek fark etmiyor gibi görünüyor.
:::

# Özet

## Akılda kalması gerekenler {.small-slide}

-   [Tek yönlü ANOVA]{.red-text} **ikiden fazla grubun** ortalamalarını karşılaştırır.

-   Sonuç değişkeni sayısal olmalı: burada `units_sold`.

-   Grup değişkeni kategorik olmalı: burada `weekday` ya da `location`.

-   Özet istatistiklerle başla: `favstats(units_sold ~ group, data = ...)`.

-   Sonra görselleştir: `geom_boxplot()` ve `geom_jitter()`.

-   Sonra test et: `aov(y ~ group, data = data) %>% summary()`.

-   ANOVA anlamlıysa, hangi grupların farklı olduğunu görmek için `TukeyHSD()` ve `plot()` kullan.

## Ne bulduk {.small-slide}

| Soru | p-değeri | Karar | Yorum |
|---|---:|---|---|
| Hafta gününe göre satışlar | 0,895 | $H_0$'ı reddedemeyiz | Hafta günü satışları net biçimde değiştirmiyor |
| Konuma göre satışlar | $< 2e^{-16}$ | $H_0$'ı reddet | Konum satışları net biçimde değiştiriyor |

::: fragment
Aynı veri seti. Aynı sonuç değişkeni. Farklı gruplama değişkeni. Farklı sonuç.
:::

## Sıra sizde {.small-slide}

`screen_sales`'i kullanarak:

1.  Farklı bir sayısal değişken kullan: `store_visitors`.
2.  `store_visitors`'ın `location`'a göre kutu grafiğini yap.
3.  Kaydırılmış (jitter) noktalar ekle.
4.  ANOVA'yı çalıştır: `store_visitors ~ location`.
5.  p-değerini bir cümleyle açıkla.

::: fragment
Sonra aynı sonucu hafta gününe göre dene:

```{r}
#| echo: true
#| eval: false
aov(store_visitors ~ weekday, data = screen_sales) %>%
  summary()
```
:::

::: fragment
Kendinize sorun: `weekday`, mağaza ziyaretçilerini `location` kadar net açıklıyor mu?
:::

::: fragment
En önemli cümle:

> "p-değeri 0,05'ten küçük / büyük olduğu için $H_0$'ı reddederiz / reddedemeyiz."
:::

# Sorular?

## Gelecek hafta görüşürüz
